臺灣高等法院刑事判決
109年度上訴字第3672號
上  訴  人  
即  被  告  吳瑞元



選任辯護人  劉世興律師
            武傑凱律師
            曹智涵律師
上列上訴人因詐欺等案件，不服臺灣新竹地方法院108年度原訴
字第33號、109年度原訴字第22號，中華民國109年7月15日第一
審判決（起訴案號：臺灣新竹地方檢察署108年度偵字第3843號
、第5077號；移送併辦案號：同署108年度偵7632號；追加起訴
案號：同署109年度蒞追字第3號），提起上訴，本院判決如下：
    主  文
原判決關於吳瑞元所犯如附表編號2、4、5、6、9、13、14、16
、18、20、30、32、35、38、40、41暨定應執行刑部分，均撤銷
。
吳瑞元犯如附表編號2、4、5、6、9、13、14、16、18、20、30
、32、35、38、40、41所示之罪，共拾陸罪，各處有期徒刑壹年
壹月。
其他上訴駁回。
上開撤銷改判部分與上訴駁回部分所處之刑，應執行有期徒刑肆
年。
    犯罪事實
吳瑞元、詹宇恩、陳孟庭（詹宇恩、陳孟庭所涉詐欺罪部分，業
經原審法院以108年度原訴字第33號、109年度原訴字第22號判決
確定）自民國107年12月起加入身分年籍不詳、綽號分別為「跑
車」、「小叮噹」、「一隻刺」、「番茄」、「洛加」之成年人
（下分別稱「跑車」、「小叮噹」、「一隻刺」、「番茄」、「
洛加」）所組成之3人以上以實施詐術為手段、具有持續性、牟
利性之結構性組織（組織名稱「猛虎中隊」）。吳瑞元擔任車手
頭，職司發放人頭帳戶之提款卡與車手、駕車載運車手提款或實
際從事領款工作、上繳領得之贓款等事務，分別為下列行為：
一、吳瑞元、詹宇恩、陳孟庭與「跑車」、「小叮噹」、「一隻
    刺」、「番茄」、「洛加」及所屬「猛虎中隊」之詐欺集團
    （下稱系爭詐欺集團）成員，共同意圖為自己不法之所有，
    基於三人以上詐欺取財之犯意聯絡，先由所屬詐騙集團內某
    不詳成年成員，分別以附表編號1、3、5、17、19、20、31
    、32、37、40所示詐騙方式，向附表編號1、3、5、17、19
    、20、31、32、37、40所示之被害人施以如附表編號1、3、
    5、17、19、20、31、32、37、40所示之詐術，致其等陷於
    錯誤後，而將如附表編號1、3、5、17、19、20、31、32、3
    7、40所示金額匯入各編號所示之帳戶內後，再由吳瑞元駕
    車載運詹宇恩、陳孟庭，於附表編號1、3、5、17、19、20
    、31、32、37、40所示時、地，持附表編號1、3、5、17、1
    9、20、31、32、37、40所示人頭帳戶之提款卡、密碼，提
    領附表編號1、3、5、17、19、20、31、32、37、40所示之
    被害人匯入之款項，上繳所屬詐騙集團。
二、吳瑞元、詹宇恩與「跑車」、「小叮噹」、「一隻刺」、「
    番茄」、「洛加」及系爭詐欺集團成員，共同意圖為自己不
    法之所有，基於三人以上詐欺取財之犯意聯絡，先由所屬詐
    騙集團內某不詳成年成員，分別以附表編號2、22、28、34
    至36、41至43所示詐騙方式，向附表編號2、22、28、34至3
    6、41至43所示之被害人施以如附表編號2、22、28、34至36
    、41至43所示之詐術，致其等陷於錯誤後，而將如附表編號
    2、22、28、34至36、41至43所示金額匯入各編號所示之帳
    戶內後，再由吳瑞元駕車載運詹宇恩，於附表編號2、22、2
    8、34至36、41至43所示時、地，持附表編號2、22、28、34
    至36、41至43所示人頭帳戶之提款卡、密碼，提領附表編號
    2、22、28、34至36、41至43所示之被害人匯入之款項，上
    繳所屬詐騙集團。
三、吳瑞元、陳孟庭與「跑車」、「小叮噹」、「一隻刺」、「
    番茄」、「洛加」及系爭詐欺集團成員，共同意圖為自己不
    法之所有，基於三人以上詐欺取財之犯意聯絡，先由所屬詐
    騙集團內某不詳成年成員，分別以附表編號4、18、23至26
    、29、30、33、38、39所示詐騙方式，向附表編號4、18、2
    3至26、29、30、33、38、39所示之被害人施以如附表編號4
    、18、23至26、29、30、33、38、39所示之詐術，致其等陷
    於錯誤後，而將如附表編號4、18、23至26、29、30、33、3
    8、39所示金額匯入各編號所示之帳戶內後，再由吳瑞元駕
    車載運陳孟庭，於附表編號4、18、23至26、29、30、33、3
    8、39所示時、地，持附表編號4、18、23至26、29、30、33
    、38、39所示人頭帳戶之提款卡、密碼，提領附表編號4、1
    8、23至26、29、30、33、38、39所示之被害人匯入之款項
    ，上繳所屬詐騙集團。
四、吳瑞元與「跑車」、「小叮噹」、「一隻刺」、「番茄」、
    「洛加」及系爭詐欺集團成員，共同意圖為自己不法之所有
    ，基於三人以上詐欺取財之犯意聯絡，先由所屬詐騙集團內
    某不詳成年成員，分別以附表編號6至16、21所示詐騙方式
    ，向附表編號6至16、21所示之被害人施以如附表編號6至16
    、21所示之詐術，致其等陷於錯誤後，而將如附表編號6至1
    6、21所示金額匯入各編號所示之帳戶內後，再由吳瑞元於
    附表編號6至16、21所示時、地，持附表編號6至16、21所示
    人頭帳戶之提款卡、密碼，提領附表編號6至16、21所示之
    被害人匯入之款項，上繳所屬詐騙集團。
    理  由
壹、程序部分
一、上訴範圍
　㈠本件經檢察官以108年度偵字第3843號、第5077號提起公訴及
    108年度偵字第7632號移送併辦後，被告吳瑞元（下稱被告
    ）所涉原起訴書犯罪事實欄一、（二十七）部分（對應本判
    決附表編號27），以及同案被告詹宇恩所涉原起訴書犯罪事
    實欄一、（十八）、（三十八）部分（對應本判決附表編號
    18、38），業經檢察官於原審審理時撤回起訴在案，有109
    年度聲撤字第19號撤回起訴書附卷可憑（見原審卷㈠第231至
    234頁），是該部分被告所涉犯罪事實（即本判決附表編號2
    7）既經撤回起訴，自非本院審理範圍，合先敘明。
　㈡同案被告陳孟庭所涉本判決附表編號32、37、38部分，業經
    檢察官於109年4月28日以109年度蒞追字第3號追加起訴，附
    此敘明。
　㈢本件被告經起訴、移送併辦、撤回及追加起訴之犯罪事實及
    所犯法條，分別經檢察官於109年4月29日以109年度蒞字第1
    484號補充理由書及於109年5月12日原審準備程序時當庭更
    正、補充，且並無影響基本事實同一之情形，故自應以檢察
    官補正之內容作為本案審理之範圍。
二、證據能力
　㈠關於供述證據部分：
　　按組織犯罪防制條例第12條第1項中段規定：「訊問證人之
    筆錄，以在檢察官或法官面前作成，並經踐行刑事訴訟法所
    定訊問證人之程序者為限，始得採為證據」，係以立法排除
    被告以外之人於警詢或檢察事務官調查中所為之陳述，得適
    用刑事訴訟法第159條之2、第159條之3及第159條之5之規定
    ，是證人於警詢時之陳述，於違反組織犯罪防制條例案件，
    即絕對不具有證據能力，自不得採為判決基礎；而上開組織
    犯罪防制條例第12條第1項規定，係排除一般證人於警詢陳
    述之證據能力之特別規定，然被告於警詢之陳述，對被告本
    身而言，則不在排除之列，有最高法院102年度台上字第265
    3號判決意旨參照。準此，被告以外之人於警詢時所為之陳
    述，於被告涉犯違反組織犯罪防制條例部分，均不具證據能
    力。又上開組織犯罪防制條例之規定，係以犯罪組織成員犯
    該條例之罪者，始足與焉，至於所犯該條例以外之詐欺取財
    罪，其被告以外之人所為之陳述，自仍應依刑事訴訟法相關
    規定，定其得否為證據（最高法院103年度台上字第2915號
    判決意旨參照），先予敘明。
　㈡本判決所引用被告以外之人於審判外之陳述，雖屬傳聞證據
    ，然檢察官、被告及其辯護人於本院時對於該等證據均稱同
    意法院做為證據使用、沒有意見而未爭執證據能力（見本院
    卷第318至328頁），亦未於本院言詞辯論終結前，就證據能
    力部分聲明異議，本院復審酌各該證據作成時之情況，尚無
    違法不當及證明力明顯過低之瑕疵，認為以之作為證據應屬
    適當，揆諸刑事訴訟法第159條之5第1項規定，均有證據能
    力。又本判決其他引用資以認定事實所憑之非供述證據，並
    無證據證明係公務員違背法定程序所取得，依刑事訴訟法第
    158條之4反面解釋，亦有證據能力。
貳、實體部分
一、認定被告犯罪事實所憑證據及理由：
　㈠上揭事實，業據被告於原審、本院審理時坦承不諱（原審卷㈡
    第45頁、本院卷第317頁），核與證人即告訴人林美玉、何
    惠茹（起訴書誤載為何「蕙如」）、黃品縈、戴盈慈、陳毓
    荃、江昱葳、鄭伊婷、蔡玫瑰、陳淑珍、劉芳君、許慈讌、
    張佳豪、羅崇佑、吳珏儀（起訴書誤載為吳「鈺」儀）、姚
    宗武、許桓碩、胡竣然、陳淑蓉、林志樫、張瑛珍、施良憲
    、葉修維、林宜靛、張育嘉、楊淑涵、高緒維、陳慧智、林
    孟蓉、許祐豪、鍾安綺（起訴書誤載為鍾安「崎」）、劉仲
    堅、邱羽襄、萬鴻均、張倩恒、張佳芊、吳慧淇、楊秉軒、
    蔣育樺、陳姿君、陳佳妤、陳俊銘、鍾彥廷等42人於警詢所
    為證述（偵3843卷㈠第67至69頁、第81至86頁、第114至116
    頁、第129至131頁、第140至142頁、偵3843卷㈡第5至7頁、
    第19至21頁、第30-1至32頁、第51至53頁、第62至64頁、第
    70至72頁、第81至83頁、第90至92頁、第100至102頁、第11
    1至112頁、第126至128頁、第153至155頁、偵3843卷㈢第3至
    5頁、第16至18頁、第35至36頁、第49至51頁、第67至69頁
    、第78至80頁、第94至96頁、第107至109頁、第133至136頁
    、第151至153頁、第163至166頁、第175至177頁、偵3843卷
    ㈣第4至6頁、第19至21頁、第33至35頁、第46至48頁、第60
    至62頁、第74至75頁、第92至93頁、第107至109頁、第129
    至133頁、第140至144頁、第156至158頁、偵5077卷第53至5
    4頁、第98至100頁），及證人即同案被告詹宇恩、陳孟庭於
    警詢、偵訊、原審所為證述相符（偵3843卷㈠第22至25頁、
    第44至47頁、偵3843卷㈣第170至172頁、偵5077卷第23至28
    頁、第45至46頁、偵7632卷第19至29頁、第62至71頁、第13
    0頁、第177至178頁、第186至187頁、第204頁、原審卷㈡第2
    5至49頁、第51至59頁），並有車手提款影像暨提領明細一
    覽表（提領帳號：萬丹郵局帳號00000000000000、第一商業
    銀行帳號00000000000、玉山商業銀行新竹分行帳號0000000
    000000、聯邦商業銀行帳號000000000000、彰化商業銀行帳
    號00000000000000、彰化商業銀行帳號00000000000000、華
    南商業銀行帳號000000000000、國泰世華商業銀行太平分行
    帳號000000000000、國泰世華商業銀行帳號000000000000、
    新光商業銀行十甲分行帳號0000000000000、第一商業銀行
    帳號00000000000、中壢頂壢郵局帳號00000000000000、京
    城商業銀行台中分行帳號000000000000、新莊龍鳳郵局帳號
    00000000000000、鳳山區農會帳號00000000000000、中國信
    託商業銀行帳號000000000000、永豐商業銀行南三重分行帳
    號00000000000000、玉山商業銀行斗六分行帳號0000000000
    000、埔里南光郵局帳號00000000000000、臺灣銀行帳號000
    000000000、臺灣土地銀行嘉義分行帳號000000000000、彰
    化商業銀行帳號00000000000000、合作金庫商業銀行帳號00
    00000000000）、台新銀行自動櫃員機交易明細表（林美玉
    ）、臺灣銀行網路銀行存款當日交易明細查詢（何惠茹）、
    中國信託銀行自動櫃員機交易明細表（黃品縈）、中國信託
    銀行自動櫃員機交易明細表（戴盈慈）、中國信託銀行自動
    櫃員機交易明細表（陳毓荃）、臺幣活存明細翻拍畫面（江
    昱葳）、即時轉帳交易成功明細翻拍畫面（鄭伊婷）、臺灣
    土地銀行帳戶存摺封面及內頁影本（蔡玫瑰）、元大銀行自
    動櫃員機交易明細表（陳淑珍）、郵政自動櫃員機交易明細
    表（許慈讌）、中華郵政e動郵局交易通知翻拍畫面（張佳
    豪）、郵政自動櫃員機交易明細表（羅崇佑）、中國信託銀
    行自動櫃員機交易明細表（吳珏儀）、交易明細表（姚宗武
    ）、台新銀行暨國泰世華銀行自動櫃員機交易明細表（許桓
    碩）、聯邦銀行存戶交易明細表（胡竣然）、國泰世華銀行
    客戶交易明細表及中國信託銀行自動櫃員機交易明細表（陳
    淑蓉）、台新銀行自動櫃員機交易明細表（林志樫）、交易
    明細查詢翻拍畫面（林志樫）、新光銀行帳戶存摺封面及內
    頁影本（張瑛珍）、施良憲其臺灣企銀及郵局銀行存摺封面
    及內頁影本、中國信託銀行及郵政自動櫃員機交易明細表（
    施良憲）、交易通知簡訊翻拍畫面（施良憲）、網路銀行交
    易明細（葉修維）、林宜靛銀行帳戶存摺封面及內頁影本（
    第一銀行長春分行、台北富邦銀行莊敬分行、麥寮郵局、中
    國信託銀行木柵分行）、玉山銀行交易明細查詢列印頁面（
    張育嘉）、中國信託銀行暨台新銀行自動櫃員機交易明細表
    （楊淑涵）、中華郵政e動郵局交易通知翻拍畫面及中國信
    託銀行自動櫃員機交易明細表（高緒維）、郵政自動櫃員機
    交易明細表（陳慧智）、交易成功訊息清單翻拍畫面（林孟
    蓉）、中國信託銀行自動櫃員機交易明細表（許祐豪）、國
    泰世華銀行客戶交易明細表（鍾安綺）、郵政自動櫃員機交
    易明細表（劉仲堅）、郵政自動櫃員機交易明細表（邱羽襄
    ）、郵政及中國信託銀行自動櫃員機交易明細表（萬鴻均）
    、郵政自動櫃員機交易明細表（張倩恒）、竹塘鄉農會暨中
    國信託銀行自動櫃員機交易明細表（張佳芊）、台新銀行自
    動櫃員機交易明細表（吳慧淇）、中國信託銀行暨彰化銀行
    自動櫃員機交易明細表（楊秉軒）、台新銀行自動櫃員機交
    易明細表（蔣育樺）、中國信託銀行自動櫃員機交易明細表
    （陳姿君）、中國信託銀行自動櫃員機交易明細表（陳佳妤
    ）、台新銀行自動櫃員機交易明細表（陳俊銘）、交易明細
    結果（鍾彥廷）等在卷可參（偵3843卷㈠第12至17頁、第26
    至38頁、第48至56頁、第70頁、第90頁、第117頁、第132頁
    、第146頁、偵3843卷㈡第10頁、第22頁、第33至34頁、第54
    頁、第73頁、第84頁、第93頁、第104頁、第114頁、第132
    至133頁、第158頁、偵3843卷㈢第7頁、第20至22頁、第37至
    38頁、第53至58頁、第70頁、第82至85頁、第98頁、第110
    頁、第137至140頁、第155頁、第168頁、第178至181頁、偵
    3843卷㈣第8頁、第23頁、第36至38頁、第49頁、第66頁、第
    76至78頁、第95頁、第111至112頁、第134頁、第145頁、第
    159頁、偵5077卷第56頁、第108頁）、人頭帳戶之基本資料
    及交易明細（張武舜之萬丹郵局帳號00000000000000號帳戶
    、蔡瀚德之第一商業銀行帳號00000000000號帳戶及玉山商
    業銀行新竹分行帳號0000000000000號帳戶、陳俊宏之聯邦
    商業銀行帳號000000000000號帳戶、賴憲寬之彰化商業銀行
    帳號00000000000000號帳戶、陳子盈之彰化商業銀行帳號00
    000000000000號帳戶、汪荷婕之國泰世華商業銀行太平分行
    帳號000000000000號帳戶、汪書瑋之國泰世華商業銀行帳號
    000000000000號帳戶、蕭雅馨之新光商業銀行十甲分行帳號
    0000000000000號帳戶、游怡婷之新莊龍鳳郵局帳號0000000
    0000000號帳戶、姬棕之第一商業銀行帳號00000000000號帳
    戶、王順德之中壢頂壢郵局帳號00000000000000號帳戶、周
    碩樑之京城商業銀行台中分行帳號000000000000號帳戶、段
    瑾珍之中國信託商業銀行帳號000000000000號帳戶、蔡橙諺
    之永豐商業銀行南三重分行帳號00000000000000號帳戶、詹
    啓俊之玉山商業銀行斗六分行帳號0000000000000號帳戶、
    陳慧瑜之埔里南光郵局帳號00000000000000號帳戶、許竣捷
    之彰化商業銀行帳號00000000000000號帳戶、陳佑安之合作
    金庫商業銀行帳號0000000000000號帳戶、陳子盈之華南商
    業銀行帳號000000000000號帳戶、許竣捷之臺灣銀行帳號00
    0000000000號帳戶及臺灣土地銀行嘉義分行帳號0000000000
    00號帳戶、陳宜如之鳳山區農會帳號00000000000000號帳戶
    ）（偵3843卷㈠第65頁、第78頁、第111頁、偵3843卷㈡第2至
    3頁、第48頁、第78頁、第124頁、第166至168頁、偵3843卷
    ㈢第33頁、第44頁、第46頁、第66頁、第105頁、偵3843卷㈣
    第2頁、第32頁、第45頁、第73頁、第105頁、第127頁、偵5
    077卷第17頁、第33頁、第35頁、原審卷㈠第81頁、第89至93
    頁、第117至122頁、第139頁、第141頁），是被告除擔任車
    手頭，職司發放人頭帳戶之提款卡與車手、駕車載運車手提
    款或實際從事領款工作、上繳領得之贓款等事務等事實，已
    可認定。
　㈡至被告雖稱伊非車手頭，只是因為同案被告詹宇恩、陳孟庭
    不會開車，只有伊會開車，伊上繳錢的時候她們都在云云。
    惟查：⒈證人即同案被告詹宇恩於警詢及偵訊時證稱：工作
    手機、存摺、提款的金融卡是吳瑞元交付給伊，吳瑞元都是
    在伊去提款之前才把存摺跟提款卡交付給他，前往提款都是
    吳瑞元開車載，提領完的贓款都是直接交給吳瑞元，吳瑞元
    會再跟集團的上手約回水等語（偵3843卷㈠第22至23頁、偵3
    843卷㈣第171頁、偵5077卷第24至27頁）；⒉證人即同案被告
    陳孟庭於警詢及偵訊時證稱：提款的金融卡是吳瑞元給伊的
    ，提領完之後就還給吳瑞元，而前往提領詐欺贓款也是吳瑞
    元開車載伊去的，領完的贓款及提領贓款的ATM單據都是交
    吳瑞元，在擔任詐欺車手期間只有吳瑞元當過伊的車手頭等
    語（偵7632卷第64至70頁、第186頁）。從上揭內容相互勾
    稽以觀，被告負責向詐欺集團上手取得工作手機、提款卡及
    存摺等物品，及負責開車載車手前往提領款項，並在車手準
    備提領贓款時將提款卡、存摺交付與車手，待車手提領後將
    款項及提款卡等一併交付與被告，由被告統一回收管理後再
    交給詐欺集團上手進行回水，顯見被告工作內容非僅為一般
    車手，亦兼具管理車手、贓款回收與詐欺集團上游聯繫等屬
    於車手頭之工作。
　㈢又附表編號18部分，公訴意旨雖認尚未提領（109年度蒞字第
    1484號補充理由書附表編號18），然附表編號18之告訴人胡
    竣然於107年12月21日22時許匯款新臺幣(下同)1萬8,150元
    至汪荷婕國泰世華銀行帳戶後，附表編號17之告訴人許桓碩
    於107年12月21日22時2分許匯款3萬元至同一帳戶內，故告
    訴人胡竣然、許桓碩所匯之款項已混同於同一帳戶而無從區
    分後，方由被告陳孟庭於107年12月21日22時8分許提領1萬8
    ,000元，故陳孟庭提領之款項同時包含告訴人胡竣然、許桓
    碩所匯之部分款項等事實，有國泰世華商業銀行太平分行帳
    號000000000000號帳戶（汪荷婕）於107年9月至12月間之交
    易明細1紙（偵3843卷㈡第124頁）及陳孟庭於107年12月21日
    22時8分提領國泰世華商業銀行太平分行帳號000000000000
    號帳戶內款項之影像翻拍照片1張（偵3843卷㈠第29頁下方）
    可佐，是提領情形自應認定如本判決附表編號17、18所示。
　㈣綜上，本案事證明確，被告前開犯行均堪認定，均應依法論
    科。
二、論罪：
　㈠核被告所為，係犯組織犯罪防制條例第3條第1項後段之參與
    犯罪組織罪及刑法第339條之4第1項第2款之三人以上共同詐
    欺取財罪（如附表所示編號1至26、28至43，共42罪）。
　㈡按組織犯罪防制條例係藉由防制組織型態之犯罪活動為手段
    ，以達成維護社會秩序、保障人民權益之目的，乃於該條例
    第3條第1項前段與後段，分別對於「發起、主持、操縱、指
    揮」及「參與」犯罪組織者，依其情節不同而為處遇，行為
    人雖有其中一行為（如參與），不問其有否實施各該手段（
    如詐欺）之罪，均成立本罪。然在未經自首或有其他積極事
    實，足以證明其確已脫離或解散該組織之前，其違法行為，
    仍繼續存在，即為行為之繼續，而屬單純一罪，至行為終了
    時，仍論為一罪。又刑法上一行為而觸犯數罪名之想像競合
    犯存在之目的，在於避免對於同一不法要素予以過度評價。
    自然意義之數行為，得否評價為法律概念之一行為，應就客
    觀構成要件行為之重合情形、主觀意思活動之內容、所侵害
    之法益與行為間之關連性等要素，視個案情節依社會通念加
    以判斷。刑法刪除牽連犯之規定後，原認屬方法目的或原因
    結果，得評價為牽連犯之二犯罪行為間，如具有局部之同一
    性，或其行為著手實行階段可認為同一者，得認與一行為觸
    犯數罪名之要件相侔，依想像競合犯論擬。倘其實行之二行
    為，無局部之重疊，行為著手實行階段亦有明顯區隔，依社
    會通念難認屬同一行為者，應予分論併罰。因而，行為人以
    一參與詐欺犯罪組織，並分工加重詐欺行為，同時觸犯參與
    犯罪組織罪及加重詐欺取財罪，雖其參與犯罪組織之時、地
    與加重詐欺取財之時、地，在自然意義上非完全一致，然二
    者仍有部分合致，且犯罪目的單一，依一般社會通念，認應
    評價為一罪方符合刑罰公平原則，應屬想像競合犯，如予數
    罪併罰，反有過度評價之疑，實與人民法律感情不相契合。
    再加重詐欺罪係侵害個人財產法益之犯罪，其罪數計算，以
    被害人數、被害次數之多寡，決定其犯罪之罪數；核與參與
    犯罪組織罪之侵害社會法益，因應以行為人所侵害之社會全
    體利益為準據，認定係成立一個犯罪行為，有所不同。是以
    倘若行為人於參與犯罪組織之繼續中，先後加重詐欺數人財
    物，因行為人僅為一參與組織行為，侵害一社會法益，應僅
    就首次犯行論以參與犯罪組織罪及加重詐欺罪之想像競合犯
    ，而其後之犯行，乃為其參與組織之繼續行為，為避免重複
    評價，當無從將一參與犯罪組織行為割裂再另論一參與犯罪
    組織罪，而與其後所犯加重詐欺罪從一重論處之餘地（最高
    法院107年度台上字第1066號判決意旨參照）。本件被告參
    與身分年籍不詳、綽號為「跑車」、「小叮噹」、「一隻刺
    」、「番茄」、「洛加」之及系爭詐欺集團成年成員所組成
    之詐欺集團犯罪組織，且於加入後依指示擔任車手頭為發放
    人頭帳戶之提款卡與車手、載運車手提款、提領款項等工作
    ，是被告所犯參與犯罪組織之行為與附表編號1所示首次三
    人以上共同詐欺取財犯行間，雖在自然意義上非完全一致，
    然二者仍有部分合致，而有局部同一性，有想像競合犯關係
    。是被告就所犯組織犯罪防制條例第3條第l項後段之參與犯
    罪組織罪及附表編號1所示刑法第339條之4第1項第2款之三
    人以上共同詐欺取財罪之2罪間，乃一行為觸犯數罪名，為
    想像競合犯，應依刑法第55條前段之規定，從一重之刑法第
    339條之4第1項第2款之三人以上共同詐欺取財罪處斷。
  ㈢被告與所屬詐欺集團犯罪組織所犯如附表編號1至26、28至43
    ，所示共42次三人以上共同詐欺取財犯行，均係侵害個人財
    產法益之犯罪，其各行為間，依一般社會健全觀念，其時間
    可以區隔，且侵害法益不同，而各具獨立性，應認其等所犯
    42次犯行，犯意各別，行為互殊，均應分論併罰。
　㈣按刑法上所謂共同實施，並非以參與全部犯罪行為為必要，
    其分擔實施一部分行為者，屬共同正犯；又按共同實施犯罪
    行為之人，在合同意思範圍以內，各自分擔犯罪行為之一部
    ，相互利用他人之行為，達其犯罪之目的者，即應對於全部
    所發生之結果負責（最高法院28年上字第3110號、46年台上
    字第1304號判例意旨均足資參照）。被告於本案雖未直接參
    與詐騙附表編號1至26、28至43之被害人，惟係在共同犯罪
    意思之聯絡下相互分工，被告負責擔任車手頭，接送同案被
    告詹宇恩、陳孟庭至附表所示提領地點提領款項，或擔任提
    領款項的車手，並將回收款項上繳詐欺集團，自屬本次訛詐
    被害人取款犯行所不可或缺之環節，自應就共同正犯間實行
    犯罪之行為共同負責，查：
　⒈被告與同案被告詹宇恩、陳孟庭與「跑車」、「小叮噹」、
    「一隻刺」、「番茄」、「洛加」及系爭詐欺集團成年成員
    ，就附表編號1、3、5、17、19、20、31、32、37、40所示
    犯行間，具犯意聯絡、行為分擔，為共同正犯。
  ⒉被告與同案被告詹宇恩與「跑車」、「小叮噹」、「一隻刺
    」、「番茄」、「洛加」及系爭詐欺集團成年成員，就附表
    編號2、22、28、34至36、41至43所示犯行間，具犯意聯絡
    、行為分擔，為共同正犯。
  ⒊被告與同案被告陳孟庭與「跑車」、「小叮噹」、「一隻刺
    」、「番茄」、「洛加」及系爭詐欺集團成年成員，就附表
    編號4、18、23至26、29、30、33、38、39所示犯行間，具
    犯意聯絡、行為分擔，為共同正犯。
  ⒋被告與「跑車」、「小叮噹」、「一隻刺」、「番茄」、「
    洛加」及系爭詐欺集團成年成員，就附表編號6至16、21所
    示犯行間，具犯意聯絡、行為分擔，為共同正犯。
　㈤被告就參與犯罪組織犯行，於偵查及審判中雖均自白，惟被
    告就其所犯參與犯罪組織犯行，既因與其就附表編號1部分
    所犯刑法第339條之4第1項第2款之3人以上共同詐欺取財罪
    ，具有想像競合犯之裁判上一罪關係，從一重論以3人以上
    共同詐欺取財罪，則被告縱於偵查及審判中均自白參與犯罪
    組織犯行，基於法律整體適用不得割裂原則，自無另依組織
    犯罪防制條例第8條第2項規定減輕其刑之適用（惟被告自白
    仍得依刑法第57條為量刑之審酌），附此敘明。
　㈥至檢察官移送併辦被告所犯附表編號4之加重詐欺取財部分，
    與被告上開所犯係同一事實，本院自得併予審究。
　㈦不另為無罪諭知部分
　⒈併辦意旨另認：被告如附表編號4所為，另涉犯洗錢防制法第
    2條第1、2款，而犯同法第14條第1項之洗錢罪嫌。查洗錢防
    制法於105年12月28日公告修正，於106年6月28日生效施行
    ，修正前洗錢防制法第2條原規定：「本法所稱洗錢，指下
    列行為：一掩飾或隱匿因自己重大犯罪所得財物或財產上利
    益者。二掩飾、收受、搬運、寄藏、故買或牙保他人因重大
    犯罪所得財物或財產上利益者。」經修正為：「本法所稱洗
    錢，指下列行為：一意圖掩飾或隱匿特定犯罪所得來源，或
    使他人逃避刑事追訴，而移轉或變更特定犯罪所得。二掩飾
    或隱匿特定犯罪所得之本質、來源、去向、所在、所有權、
    處分權或其他權益者。三收受、持有或使用他人之特定犯罪
    所得。」而本條所稱之特定犯罪，依同法第3條第2款之規定
    ，固包括刑法第339條之詐欺取財罪在內。
　⒉然考量洗錢防制法之立法目的，依該法第1條之規定，係在為
    防制洗錢，打擊犯罪，健全防制洗錢體系，穩定金融秩序，
    促進金流之透明，強化國際合作防制洗錢。申言之，即在於
    防範及制止因特定犯罪所得之不法財物或財產上利益，藉由
    洗錢行為（例如經由各種金融機構或其他交易管道），使其
    形式上轉換成為合法來源，以掩飾或切斷其財產或財產上利
    益來源與犯罪之關聯性，而藉以逃避追訴、處罰，故其所保
    護之法益為國家對於特定重大犯罪之追訴及處罰，至於該特
    定犯罪行為所侵害之一般法益，因已該當於各犯罪行為之構
    成要件規定加以保護，即非制定該法之主要目的。準此以觀
    ，洗錢防制法第14條第1項洗錢罪之成立，除行為人在客觀
    上有掩飾或隱匿因特定犯罪所得財產或財產上利益之具體作
    為外，尚須行為人主觀上具有掩飾或隱匿其財產或利益來源
    與犯罪之關聯性，使其來源形式上合法化，以逃避國家追訴
    、處罰之犯罪意思，始克相當。若行為人僅係將其犯特定犯
    罪所得之財產或財產上之利益作直接使用或消費之處分行為
    ，而無掩飾或隱匿其來源與犯罪之關聯性，使其來源形式上
    合法化，以逃避追訴、處罰之犯意者，即與上述洗錢罪之構
    成要件有間，自不能遽論以該罪。因之，是否為洗錢行為，
    自應就犯罪全部過程加以觀察，包括有無因而使特定犯罪所
    得之財物或財產上利益之性質、來源、所在地、所有權或其
    他權利改變，因而妨礙特定犯罪之追查或處罰，或有無阻撓
    或危及對特定犯罪所得之財物或財產上利益來源追查或處罰
    之行為在內；若非先有犯罪所得或利益，再加以掩飾或隱匿
    ，而係取得犯罪所得或利益之犯罪手段，或並未合法化犯罪
    所得或利益之來源，而能一目了然來源之不法性，或作直接
    使用或消費之處分行為，自非洗錢防制法所規範之洗錢行為
    （最高法院106年度台上字第269號判決意旨參照）。查本件
    被告將同案被告詹宇恩、陳孟庭負責提領或自己負責提領之
    詐欺所得贓款，交付系爭詐欺集團犯罪組織其他成員，本質
    上車手取款後即應將所取得之款項，依照指示轉交與詐欺集
    團指示之收款人，此乃詐欺集團犯罪模式本質所使然，而被
    告雖擔任車手頭之工作，然其擔任車手頭之工作內容除額外
    負責集中管理人頭帳戶之提款卡與收集同案被告詹宇恩、陳
    孟庭提領之贓款交付詐欺集團上手外，所為提領後交付舉措
    ，並未將詐欺所得贓款變更為合法來源，被告之行為乃遂行
    詐欺集團犯罪組織依擬定之詐騙犯罪順利取得詐騙款項之犯
    行，主觀上難認係為掩飾或隱匿犯罪所得，使其來源形式上
    合法化之意思，核屬將從事詐欺取財之犯罪所得置於詐欺集
    團犯罪組織實力支配下之舉，而應視為詐欺取財犯行之一部
    分，該行為自不足以使贓款來源合法化；而致令其他詐欺集
    團成員難以追查原因，亦係因被告係居於詐欺集團成員末端
    ，各該上游成員係使用匿名與被告接觸所致，就詐欺集團整
    體所為犯罪行為之金流軌跡明確，被告所為舉動，亦無從掩
    飾、隱匿或切斷該財物與詐欺取財犯罪之關聯性，難認已製
    造金流斷點。故被告此部分所為，尚難認已該當於洗錢防制
    法第2條之構成要件，自不成立洗錢罪。惟併辦意旨認此部
    分與前開經本院論罪科刑之部分，具有想像競合犯之裁判上
    一罪關係，爰均不另為無罪之諭知。又原審雖未敘及洗錢防
    制法部分，雖稍有瑕疵，惟對判決結果不生影響，並不構成
    撤銷之原因，併予敘明。
　㈧不宣告強制工作的說明：
　⒈行為人以一行為觸犯組織犯罪防制條例第3條第1項後段之參
    與犯罪組織罪，及刑法第339條之4第1項第2款之加重詐欺取
    財罪，於從一重之加重詐欺取財罪處斷而為科刑時，因所犯
    輕罪(參與犯罪組織罪)之刑罰以外之法律效果，即組織犯罪
    防制條例第3條第3項強制工作之規定，並未被重罪所吸收，
    仍應一併適用。惟該條項規定「應於刑之執行前，令入勞動
    場所，強制工作，其期間為3年」，而未依個案情節，區分
    行為人是否具有反社會的危險性及受教化矯治的必要性，一
    律宣付刑前強制工作3年。衡諸該條例所規定之強制工作，
    性質上原係對於有犯罪習慣，或因遊蕩、懶惰成習而犯罪者
    ，所為之處置，本於法律合憲性解釋原則，依司法院釋字第
    471號關於行為人有無預防矯治其社會危險性之必要，及比
    例原則等與解釋意旨不相衝突之解釋方法，為目的性限縮，
    對犯該條例第3條第1項之參與犯罪組織罪者，視其行為之嚴
    重性、表現之危險性、對於未來行為之期待性，以及所採措
    施與預防矯治目的所需程度，於有預防矯治其社會危險性之
    必要，且符合比例原則之範圍內，由法院依該條例第3 條第
    3項規定，一併宣告刑前強制工作(最高法院108年度台上大
    字第2306號裁定參照)。
　⒉查被告之前並無參與犯罪組織前科，難認其有何犯罪習慣，
    且其有正當工作，亦難認有何遊蕩或懶惰成習而犯罪之情，
    又被告本件犯罪情節固非輕微，惟其係擔任詐欺集團下游之
    車手工作，將領取款項交付上游人員，並非詐欺集團之核心
    成員，亦無證據證明係居於犯罪組織之主導地位，或有獲得
    任何報酬，復已坦承全部犯行，堪信施以一般預防之刑罰即
    足達到制裁及教化之目的，縱再予機構性保安處分，仍無益
    於再社會化；況被告經量處如上之罪刑，已足以完全評價及
    處罰其應負之罪責，倘再予以宣告強制工作，實有悖於比例
    原則，爰裁量不依組織犯罪防制條例第3條第3項規定宣告強
    制工作。
三、上訴駁回及撤銷改判之理由
　㈠上訴駁回部分（即附表編號附表編號1、3、7至8、10至12、1
    5、17、19、21至26、28至29、31、33至34、36至37、39、4
    2、43）：原審本於同上見解，就附表編號附表編號1、3、7
    至8、10至12、15、17、19、21至26、28至29、31、33至34
    、36至37、39、42、43部分，認定被告所犯事證明確，分別
    適用刑法第339條之4第1項第2款之3人以上共同詐欺取財罪
    及組織犯罪防制條例第3條第1項後段之參與犯罪組織罪等規
    定，並審酌被告正值青年，自稱曾從事物流業，月收入約2
    萬5,000元，具有從事正當工作之能力，亦可知須付出相當
    之勞力方能獲取相應之報酬，卻不思循正當管道賺取所需，
    貪圖己利加入詐欺集團，而使無辜之告訴人、被害人遭騙取
    錢財並難以求償，對於社會秩序危害重大，所為應予非難，
    另考量犯後坦認犯行之態度，現皆未能實際賠償告訴人、被
    害人損失，並參考告訴人、被害人於偵審中所表示之一切意
    見，兼衡其之素行、智識程度、家庭、生活經濟狀況、參與
    犯罪之程度、犯罪之動機、目的、手段等一切情狀，就附表
    編號1、3、7至8、10至12、15、17、19、21至26、28至29、
    31、33至34、36至37、39、42、43所示，被告所犯之3人以
    上共同詐欺取財罪，共26罪，各量處有期徒刑1年3月，其認
    事用法及量刑均無不當，應予維持。
　㈡被告雖就上開部分提起上訴，主張有刑法第59條適用，且與
    同案被告刑度相較，僅有2％差異，而請求從輕量刑云云。然
    刑事審判旨在實現刑罰權之分配的正義，故法院對有罪被告
    之科刑，應符合罪刑相當之原則，使輕重得宜，罰當其罪，
    以契合社會之法律感情，此所以刑法第57條明定科刑時應審
    酌一切情狀，尤應注意該條所列10款事項以為科刑輕重之標
    準，俾使法院就個案之量刑，能斟酌至當。而量刑輕重係屬
    事實審法院得依職權自由裁量之事項，苟已斟酌刑法第57條
    各款所列情狀而未逾越法定刑度，不得遽指為違法（最高法
    院72年台上字第6696號判例參照）。查原審判決就被告上開
    所犯，除衡酌被告所各自主張之犯罪情節外，並已說明刑法
    第59條之酌量減輕其刑，必須犯罪另有特殊之原因與環境等
    ，在客觀上足以引起一般同情，認為即予宣告法定最低度刑
    期猶嫌過重者，始有其適用。然經原審審酌前揭事項後，認
    被告應量處如上開部分所示之刑，並無宣告法定最低度刑期
    猶嫌過重之情事，自無依刑法第59條規定減輕其刑之必要。
    另原審亦已考量刑法第57條各款所列情狀，於法定刑度之內
    予以量定，並已衡酌被告犯罪後之態度，業已論述如上，客
    觀上並無明顯濫權或失之過重之情形，亦未違反比例原則，
    核無違法或不當。從而，被告上訴指摘原審量刑過重，主張
    有刑法第59條適用云云，並非可採，而僅係就原審之量刑反
    覆爭執，並未再有其他舉證為憑，被告此部分上訴為無理由
    ，應予駁回。
　㈢撤銷改判部分（即編號2、4、5、6、9、13、14、16、18、20
    、30、32、35、38、40、41）：原審就附表編號2、4、5、6
    、9、13、14、16、18、20、30、32、35、38、40、41部分
    ，以被告所犯事證明確，係犯刑法第339條之4第1項第2款之
    3人以上共同詐欺取財罪，固非無見。惟查，被告於本院審
    理期間，已陸續與告訴人楊秉軒、吳慧淇、吳玨儀、江昱葳
    、戴盈慈、蔣育樺、林志樫、陳淑珍、胡竣然、陳毓荃、陳
    俊銘、何惠茹、羅崇佑、萬鴻均、林孟蓉、鍾安綺等人達成
    和解（附表編號27林琪芮即林隆清部分，業經檢察官撤回起
    訴），並分別賠償6,000元、4,000元、4,500元、5,000元、
    12,000元、12,000元、6,000元、3,000元、5,000元、5,000
    元、25,000元、3,500元、12,000元、5,000元，彌補損失，
    有和解契約附卷可按，而各該告訴人亦同意對被告從輕量刑
    ，是被告之量刑基礎已有變更，原審就此有利於被告之量刑
    因子未及審酌，自有未洽，自應由本院予以撤銷改判。
　㈣爰審酌被告正值青年，非無工作能力賺取所需，然不知守法
    慎行正道取財，被告為圖暴利加入詐騙集團，糾集 3人以上
    共同詐騙無辜被害人之金錢，侵害被害人財產法益，亦助長
    原已猖獗之詐騙歪風，所為非是，應予嚴厲非難，惟被告年
    輕識淺，參以被告並未實際參與全程詐騙行為，尚非詐騙集
    團之核心成員，復考量其犯後坦承犯行之態度，兼衡被告自
    述其高中肄業之智識程度、從事物流業、月收入約2萬5,000
    元，與父母、哥哥同住之家庭經濟狀況等一切情狀，分別量
    處如主文第2項所示之刑。
  ㈤按數罪併罰，分別宣告其罪之刑，其宣告多數有期徒刑者，
    於各刑中之最長期以上，各刑合併之刑期以下，定其刑期，
    但不得逾30年，刑法第51條第1項前段、第5款定有明文。參
    其立法意旨，除在於緩和多數有期徒刑合併執行所造成之苛
    酷外，更避免責任非難之重複，蓋有期徒刑之科處，不僅在
    於懲罰犯罪行為，更重在矯治犯罪行為人、提升其規範意識
    ，及回復社會對於法律規範之信賴，是應併合處罰之複數有
    期徒刑倘一律合併執行，將造成責任非難之效果重複滿足、
    刑罰邊際效應遞減之不當效果，故採行加重單一刑主義，以
    期責罰相當。是法院就應併合處罰之數個有期徒刑宣告定其
    應執行刑時，不僅應遵守法律所定「以宣告各刑中之最長期
    為下限，各刑合併之刑期為上限，但最長不得逾30年」之外
    部界限，更應受不得明顯違反公平正義、法律秩序理念及目
    的之規範。具體而言，於併合處罰，其執行刑之酌定，應視
    行為人所犯數罪之犯罪類型而定，倘行為人所犯數罪屬相同
    之犯罪類型，且所侵害者並非難以替代或回復之個人法益者
    （如複數施用或販賣毒品等），對於危害法益之加重效應非
    重，於併合處罰時，其責任非難重複之程度較高，刑罰之邊
    際效應遞減，自得酌定較低之應執行刑。爰審酌被告所犯上
    開3人以上共同詐欺取財罪之犯罪類型相近，手段、動機及
    目的相類，責任非難重複性高，社會對於詐欺犯罪處罰之期
    待等情，整體評價被告應受矯治之程度，並兼衡責罰相當、
    刑罰經濟及邊際效應遞減之原則，就前開上訴駁回部分及本
    院撤銷改判部分，定其應執行刑為有期徒刑4年。　
四、沒收
　　按犯罪所得屬於犯罪行為人者，沒收之，於全部或一部不能
    沒收或不宜執行沒收時，追徵其價額；宣告前2條之沒收或
    追徵，有過苛之虞、欠缺刑法上之重要性、犯罪所得價值低
    微，或為維持受宣告人生活條件之必要者，得不宣告或酌減
    之，刑法第38條之1第1項前段、第3項、第38條之2第2項分
    別定有明文。又犯罪所得之沒收或追徵，在於剝奪犯罪行為
    人之實際犯罪所得，使其不能坐享犯罪之成果，以杜絕犯罪
    誘因，性質上屬類似不當得利之衡平措施。苟無犯罪所得，
    自不生利得剝奪之問題。2人以上共同犯罪，關於犯罪所得
    之沒收或追徵，倘個別成員並無犯罪所得，且與其他成員對
    於所得亦無事實上之共同處分權時，即無「利得」可資剝奪
    ，一概採取絕對連帶沒收或追徵，對未受利得之共同正犯顯
    失公平，故共犯所得之沒收或追徵，應就各人所分得者為之
    （最高法院109年度台上字第3421號判決意旨參照）。經查
    ，被告於偵查中稱，還沒收到報酬，因為對方說是月結，要
    108年1月20日左右才會給，我的獲利約定式詐騙款項的0.8%
    ，陳孟庭帳戶匯入的款項是詐欺集團給我們的加油費及生活
    費等語（偵3843卷㈣第178至179頁），且依卷內資料，被告
    所提領之詐騙款，已全數交予詐欺集團上游，無證據證明被
    告實際上獲有任何犯罪所得，故不予宣告沒收。　　
據上論斷，應依刑事訴訟法第368條、第369條第1項前段、第364
條、第299條第1項前段（依刑事判決精簡原則，僅記載程序法）
，判決如主文。
本案經檢察官陳韻中提起公訴、檢察官黃翊雯移送併辦，檢察官
陳中順追加起訴，檢察官曾文鐘到庭執行職務。
中　　華　　民　　國　　109 　年　　12　　月　　31　　日
                  刑事第十三庭審判長法  官  王國棟
                                    法  官  曹馨方
                                    法  官　呂煜仁
以上正本證明與原本無異。
如不服本判決，應於收受送達後20日內向本院提出上訴書狀，其
未敘述上訴之理由者並得於提起上訴後20日內向本院補提理由書
（均須按他造當事人之人數附繕本）「切勿逕送上級法院」。 
                                    書記官　林廷佳
中　　華　　民　　國　　109 　年　　12　　月　　31　　日
附錄：本案論罪科刑法條全文
中華民國刑法第339條之4
犯第三百三十九條詐欺罪而有下列情形之一者，處一年以上七年
以下有期徒刑，得併科一百萬元以下罰金：
一、冒用政府機關或公務員名義犯之。
二、三人以上共同犯之。
三、以廣播電視、電子通訊、網際網路或其他媒體等傳播工具，
    對公眾散布而犯之。前項之未遂犯罰之。